臺灣屏東地方法院民事裁定　
110年度監宣字第259號
聲  請  人   衛生福利部屏東醫院

法定代理人   王照元  


相對人即
受監護宣告人 林繁艷  

關  係  人   林弘明  


關  係  人   屏東縣政府

法定代理人   潘孟安  


上列聲請人聲請選定受監護宣告人之監護人事件，本院裁定如下
：
    主  文
選定屏東縣縣長為受監護宣告人林繁艷（女，民國00年0月0日生
，身分證統一編號：Z000000000號）之監護人。 
指定林弘明（男，民國00年0月00日生、身分證統一編號：Z0000
00000號）為會同開具財產清冊之人。
聲請程序費用新臺幣壹仟元由相對人負擔。
    理    由
一、聲請意旨略以：相對人積欠聲請人醫療費用，經聲請人請求
    本院核發支付命令(本院110年度司促字第8902號)。相對人
    前經本院以98年度監宣字第18號裁定為受監護宣告人，並選
    定相對人之兄長林繁三、林繁雄擔任監護人，嗣林繁三已於
    民國102年9月2日死亡，復經本院以102年度監宣字第201號
    選定相對人之兄長林繁雄擔任監護人，惟林繁雄業於109 年
    6 月18 日去世，為續行司法程序，爰依法聲請選定屏東縣
    政府擔任監護人等語。
二、關係人即相對人之姪子林弘明則以：
　㈠伊希望擔任相對人的監護人。父親過世前伊有在處理姑姑的
    事情，包含姑姑的費用約墊付新台幣（下同）120 萬元、13
    0萬元，父親過世後，家中總有人說話，不是伊一個人就能
    決定。尤其是當時也不瞭解法律的程序，也不知道禁治產是
    不能動姑姑的財產，因此當時家裡有鬧得不愉快，所以對於
    署屏的費用就不想處理。因為伊只是會同開具財產清冊的人
    ，伊也不知道如何處理。
　㈡父親過世後，伊沒有到醫院探視姑姑。過世前大約二個月有
    探視一次。因為當時積欠醫院錢，也不好意思去。伊有一年
    多沒有探視過姑姑。姑姑轉到復興醫院，伊也沒有協助處理
    ，只是屏東醫院有轉知伊姑姑轉到復興醫院，縣政府有社工
    跟伊聯絡他們會接手照顧。伊沒有到過復興醫院看過姑姑。
    伊是住在臺北，除非醫院通知姑姑住院，伊就會下來，如果
    醫院沒通知的話，伊一般就不會下來，因為從臺北下來是一
    趟遠路，一趟費用要3、4仟元。
　㈢伊想要擔任監護人的原因，是因為就只有伊這個親人可以找
    得到，伊沒有完全跟社工確定伊可以參加協調會議，是因為
    伊不是監護人，如果只是用親戚的身分，伊可以告訴縣政府
    不要侵入性的醫療嗎？所以考慮的結果，伊可以擔任監護人
    ，伊才有決定權。如果伊是監護人的話，伊會先瞭解復興醫
    院的狀況。最近伊有在高雄那邊的醫療機構，但高雄的費用
    比復興醫院還要高。畢竟這些錢還是要由姑姑的錢支付，所
    以伊也希望她能住的舒服。
　㈣對於家調官之調查報告的意見：伊有表示可以考慮，但沒有
    要將相對人帶回家裡。伊問過北部的安養機構好像沒有配額
    ，有的話也要一年左右才排得到。伊希望擔任相對人的監護
    人，因為伊不是相對人的監護人，所以在對太太那邊才會有
    問題，如果伊是監護人，就不會有問題。伊太太說如果伊是
    監護人的話就沒有問題。
三、關係人屏東縣政府社工則以：
  ㈠屏東縣政府是於110 年3 月25日開始接案，當時入住安養之
    家的契約人過世了，案主沒有直系親屬，案姪子是來接手繳
    費相關的事務，從109 年7 月就沒有繳納，也沒有辦法聯繫
    上，所以醫院社工寫轉介單給縣政府請求安置。110 年5 月
    3 日將相對人安置在復興醫院，當時是要瞭解個案的身心狀
    況，適應狀況、受照顧狀況，相對人在復興醫院，伊等會每
    月定期訪視，關心個案剛剛所述的身心適應及受照顧狀況，
    也會聯繫家屬跟家屬召開協調會議，110 年8 月20日有請林
    弘明先生來開會，林弘明先生的回覆是說當時沒有時間過來
    ，下一次他會參與。第二次家屬協調協議是在111年2月23日
    ，主要討論是否要急救、是否要心肺復甦等醫療事務，還有
    討論安置費用的問題，林弘明先生都表示他可以出席會議跟
    縣政府討論。在相對人安置後是每個月都有定期的安置訪視
    。醫院轉介給伊等的時候，林弘明先生是在處理醫療費用的
    問題，因為是唯一可以聯繫上的家屬。
  ㈡若縣政府擔任監護人，會同開具財產清冊之人仍由林弘明擔
    任，屆時仍應要再開壹份相對人之財產清冊給法院，伊沒有
    意見；若相對人的監護權是關係人林弘明跟縣政府共同監護
    的話，伊等尊重。
  ㈢對於家調官之調查報告意見如家調官所載。
四、按受監護宣告之人應置監護人；監護人死亡者，法院得依受
    監護宣告之人、四親等內之親屬、檢察官、主管機關或其他
    利害關係人之聲請，或依職權，另行選定適當之監護人，此
    於成年人之監護亦有準用，此有民法第1110條、第1106條第
    1 項及第1113條規定可參。查相對人因積欠聲請人債務，聲
    請人乃向本院請求核發支付命令，惟因相對人之原監護人林
    繁雄已歿，導致訴訟程序無法繼續進行乙節，有聲請人提出
    之林繁雄之除戶謄本、相對人之戶籍謄本、本院110年度司
    促字第8902號民事裁定可憑，是聲請人自得依首揭規定，聲
    請為相對人另行選定監護人。
五、又按法院選定監護人時，應依職權就配偶、四親等內之親屬
    、最近一年有同居事實之其他親屬、主管機關、社會福利機
    構或其他適當之人選定一人或數人為監護人，並同時指定會
    同開具財產清冊之人；再法院選定監護人時，應依受監護宣
    告之人之最佳利益，優先考量受監護宣告之人之意見，審酌
    一切情狀，並注意下列事項：受監護宣告之人之身心狀態
    與生活及財產狀況。受監護宣告之人與其配偶、子女或其
    他共同生活之人間之情感狀況。監護人之職業、經歷、意
    見及其與受監護宣告之人之利害關係。法人為監護人時，
    其事業之種類與內容，法人及其代表人與受監護宣告之人之
    利害關係，此亦有民法第1111條第1 項、第1111條之1 規定
    可參。經查：
　㈠相對人未婚，無子女，兄弟姊妹均已死亡，關係人林弘明為
    其姪子，主要由林弘明代為處理醫療費用問題，關係人林弘
    明有意願擔任監護人，關係人屏東縣政府則表示尊重家屬意
    見
　㈡為充分保障受監護宣告人之利益，本院依職權命家事調查官
    為調查訪視，提出處遇建議由屏東縣政府擔任監護人。理由
    略以：
　　⒈關係人林弘明擔任監護人適宜性的評估：
　　　⑴經查閱過往相對人過往陳報的會同財產清冊紀錄103年7
        月31日前所呈報財產清冊帳面明細是經電腦製表羅列清
        楚，從103年7月底後到原監護人林繁雄於109年6月18日
        過世，未有會同財產清冊的陳報，關係人林弘明係在本
        案陳報資料時以手寫的方式列出支出明細，查核其所書
        寫支出明細為相對人護理之家費用支出及至屏東處理相
        對人事務之差旅費，其在到院調查時出示一疊疊整理好
        的單據，支出上無明顯不當之處，從關係人林弘明的陳
        述及其單據資料，屏東醫院的聯繫對象亦為關係人林弘
        明，相對人的事務均由關係人林弘明處理應為真實。
　　　⑵查相對人在屏東醫院若有醫療事務時，家屬的因應態 度
        ，關係人林弘明表示「二姑（相對人）的事項都是 我
        在處理，如醫院通知要就醫，都是我下來屏東看，我還
        曾經下來屏東4天陪伴病人，那時二姑（相對人）胃部
        跟呼吸道問題住院，醫療上用藥也會請醫院用好 的，
        醫療上的費用也都是我們支付。」，然據關係人 林弘
        明提出出差費資料，其至屏東的時間為103年8月5 日、
        104年11月13日、105年6月27日、106年4 次（10/17、6
        /10、10/20、12/14)、107年4次（1/20、3/24、3 /7、
        3/18)，因關係人林弘明並無註記出差事由，僅能從中
        得知在106年、107年有較頻繁的至屏東處理相對人事務
        ，107年下半年後即無下屏東處理相對人事務。另據屏
        東醫院護理之家社工表示「從108年5月至屏東醫院就職
        後，在疫情開始之前，原監護人及關係人林弘明有探視
        ，然無固定時間，這段期間相對人有住院的狀況，聯絡
        家屬有聯絡不到的狀況，在醫院就診也有欠費的情形，
        醫院就會同關係人林弘明催繳，醫院在繳費聯繫上也有
        問題，在住院期間，家屬都不會來照顧，由醫院的看護
        照顧，若醫療費用在4至8千元左右，有時 我會替相對
        人申請醫療上的補助，這一部分沒有跟家 屬講過，若
        超過一萬元就沒辦法申請，要由家屬處理 。」以上，
        關係人林弘明雖表示相對人就醫時會下來 屏東協助及
        處理費用問題，經查在107年3月份之前 有協助相對人
        處理事務差旅費紀錄，而在107年3月份之 後原監護人
        林繁雄及關係人林弘明對相對人的事務處 置及醫療費
        用採消極因應方式，社工亦會協助相對人 申請醫療補
        助，補足醫療費用的缺口，並非完全如關 係人林弘明
        所述「醫療上用藥也會請醫院用好的，醫 療上的費用
        也都是我們支付」。
　　　⑶另查屏東醫院護理之家社工表示「本案在相對人監護 人
        過世後始有欠費之狀況，從109年7月開始一直到縣 府
        安置為止，在這之前繳費狀況都是正常無欠費情形 ，
        剛開始與關係人林弘明聯繫，電話還會接，之後只 要
        是醫院的電話就不接，那時關係人林弘明是說在處 理
        相對人產權問題，要等判決下來才會跟我們繳清，那 
        時也有詢問關係人林弘明是否有經濟上的困難可以提 
        出，關係人林弘明是說其經濟上無虞，我也向其提出 
        轉院，關係人林弘明表示不用轉，因若要轉院伊也要 
        下來處理，可能也不願意下來處理。」另據屏東醫院 
        代理人陳述與關係人林弘明溝通相對人居住護理之家 
        的欠費問題，屏東醫院代理人表示「因相對人繳費問 
        題，同關係人林弘明聯繫要其重新簽訂合約，但關係 
        人林弘明不願意簽，僅說要先處理相對人的不動產，處
         理後才會再處理相對人的債務，那時也有同醫院社工 
        與其溝通要伊擔任監護人，伊可能對於法律也不懂，伊
         那時也不願意。」，對上述屏醫陳述的狀況，關係人 
        林弘明在到院調查時表示「我太太在意，因伊覺得我 
        又不是監護人，也沒有這個責任，二姑的房子也不能 
        賣 」、「太太在意我沒有監護人的名分，我跟我太太 
        很少吵架，就為這件事吵了很多次，伊很在意我又不是
         監護人為什麼要承擔這個責任，一個女人持家考量我 
        也不能說他什麼，若我是姑姑的監護人，那姑姑就是我
         們的責任了。」等語。查關係人林弘明在原監護人林 
        繁雄過世後，對相對人事務處理態度消極，其著重點 
        在於處理相對人房子後始能處理相對人屏醫欠費問題 
        ，然此一考量無視於相對人的照護利益，非基於相對 
        人受監護利益思考，關係人林弘明雖表明其太太在意 
        其是否擔任監護人的角色，有此身份才有此責任，然關
         係人林弘明在本案之前並不理解監護人的角色職責，
        其 關注點僅著重於相對人房產是否可以處理，在相對
        人 身上的金錢付出可否取回，係以自身利益為思考，
        非 相對人的最佳利益作為思考。
　　　⑷再據關係人林弘明提出擔任監護人後，對相對人的照 護
        及財務計晝，關係人林弘明表示「有請人估價二姑 （
        相對人）不動產約270萬至300萬左右，擔任監護人 後
        會再提出，… 二姑的費用不管我有沒有先拿回來，我先
        拿回來，之後不夠的伊的費用我還是會付，就是 一個
        大水庫理論，我有初估要給付屏醫跟二姑現在住 在復
        興的費用大概還要再100萬左右，二姑還在的時候 我不
        會去動這筆錢，若這筆錢不夠用了，我會照顧伊 到百
        年，若擔任監護人，我也有想要把姑姑接到台北 ，… 
        但因機構要求要在台北設籍滿一年以上，這一部 分我
        還沒問清楚，若把戶籍遷到台北會不會影響姑姑 現在
        在復興居住的權益，還有姑姑的身心狀況適不適 合轉
        院，若把姑姑轉到台北我就比較方便，若伊百年 了，
        我們家族在三芝北海福座有買塔位，因姑姑沒有 結婚
        也算是林家的人，若姑姑百年後也可以處理其後 事，
        讓伊進家族塔位 … 家裡也有空房，也有想過把 姑姑接
        回家，請外籍看護照顧，接回家也比較照看的 到，姑
        姑是女生，我太太也會幫忙處理。」等語。經 查關係
        人林弘明已退休，家境優渥，對相對人未來照 護及財
        產的規劃亦為合理，然考量關係人林弘明在陳 述其太
        太對於繳納相對人欠費有意見，其擔任監護人後 ，其
        太太即能認可照顧相對人是關係人林弘明的責任 一事
        ，甚有矛盾，且關係人有可能會將相對人攜回家 照顧
        ，也須要其太太的協助，顯見關係人林弘明在支 應相
        對人費用及照顧問題上，關係人太太均扮演一關 鍵角
        色，為求謹慎，本院欲瞭解關係人林弘明太太對 關係
        人林弘明擔任監護人及照顧相對人的態度，然關 係人
        林弘明則表示「太太的立場就是錢拿回來不要管 這麼
        多，因我不是監護人，若（家調官）同太太聊過 ，可
        能會製造問題，因太太覺得不須要去做那些事情 … 若
        自己有了監護人這個身份，在姑姑財產及債務處 理可
        以作主，太太就沒有理由說不行，若自己是監護 人會
        對姑姑跟法院負責。」等語。有關相對人的未來 照護
        ，關係人林弘明雖表示可一肩承擔，然照顧相對 人乃
        是長期工作，也須要家屬在旁支持，始能走的長久 ，
        然關係人林弘明表示家中家屬均不知相對人狀況，其太
        太的態度也是把錢拿回來就好，顯見家屬中無支持 其
        擔任監護人的角色。
　　　⑸综上，鑑於過往關係人林弘明係有協助處理相對人的 事
        務，在原監護人林繁雄過世後，因應相對人事務態 度
        較為消極，經評估關係人林弘明具有擔任監護人條 件
        ，對相對人照護及財務計畫亦為合理，照顧動機無 不
        當，然其無支持系統的家屬，若關係人林弘明有事 實
        上不能擔任監護人之情事時，恐有害相對人未來穩 定
        照護及財產利益。
　　 ⒉屏東縣政府擔任監護人適宜性的評估：
　　  ⑴屏東縣政府目前對相對人的照顧及探視狀況為定期關心 
        相對人的安置狀況，每個月一次，因疫情訪視受到限制
        ，會以電話方式聯繫復興，亦會聯絡網絡單位等（如屏
        東醫院、案姪子）等，這段期間相對人無特別的就醫需
        求，僅因臥床有小小褥瘡要處理，因復興也是醫院，醫
        療上可以就近治療，相對人的受照顧狀況尚可。
　　  ⑵又據屏東縣政府社工表示若由縣府擔任相對人監護人 ，
        因過往該科室無擔任過監護人的角色，縣府僅能著 重
        於相對人的照顧責任上，每月會進行關懷，亦會追 討
        安置費用，由縣府負責追討安置費用的科室，向相 對
        人本人或其兒女進行安置費追討，另有計畫幫相對 人
        申請中低收入戶，若符合低收入戶資格，即可安排 入
        住南區老人之家進行公費安置，可不用付費，至於 相
        對人欠繳屏東醫院費用一事，則無法協助處理，此為相
        對人本人與屏東醫院的費用紛爭，須由屏東醫院院 方
        處理。縣府與相對人家屬（關係人林弘明）有針對 相
        對人未來照顧及醫療事項進行協議，對相對人在安 置
        機構危急就醫事項，與家屬達成共識依「預立安寧 緩
        和醫療暨維生醫療抉擇意願書」處置，縣府亦表示 依
        關係人林弘明提出明確的財產及照護計畫，支持關 係
        人林弘明擔任相對人監護人 。
　　  ⑶綜上，若由屏東縣政府擔任相對人的監護人，僅能協 助
        相對人的照護醫療事宜，定期關懷，提供中低收入 戶
        申請的協助以減免安置費用等事項，可確保相對人 長
        期穩定的照護及財產利益，然無法協助處理相對人 房
        產及屏東醫院欠費問題。
　　 ⒊衛服部屏東醫院的意見：
　　　⑴本案聲請人對監護人的期待是希望本案監護人，可以 妥
        善處理相對人的資產，處理後能對受監護人妥善的照 
        顧，不管是誰擔任監護人，若能將相對人的資產出租或
        出售，繳納相對人的醫療費用，醫院方面也可以讓 其
        分期付款繳納。
　　　⑵又據屏東醫院代理人就關係人林弘明及屏東縣政府擔 任
        本案監護人的意見，因過往與關係人林弘明溝通相 對
        人事務時，關係人林弘明態度消極，較著重於相對 人
        房產的處分忽略相對人照護利益，會擔心相對人不 動
        產處分後的利益是否能確實運用在相對人身上；由 屏
        東縣政府擔任監護人可確保受監護人財產及照護利 益
        ，本案若由縣府擔任監護人，屏東醫院則表示會提 出
        執行相對人資產拍賣，償還醫療費用剩餘款項，由縣府
        接手管理相對人財務。
　　 ⒋處遇建議：承上調查及分析，過往關係人林弘明係有處理
        相對人的事務，然在原監護人過世後，因應相對人事務
        態度消極，經評估關係人林弘明具有擔任監護人條件，
        有相對人照護及財務計晝亦為合理，照顧動機無不當，
        因其無支持的家屬，若關係人林弘明有事實上不能擔任
        監護 人之情事時，恐有害相對人未來穩定照護及財產
        利益，本案相對人目前由屏東縣政府接手安置後，受照
        護狀況穩定，由屏東縣政府擔任監護人，能保障相對人
        的受照護及財產利益，依相對人最佳利益及聲請人(衛
        福部屏東醫院）的意見，由屏東縣政府擔任監護人為適
        宜，有家事事件調查報告附卷足佐（見第106至112頁反
        面）。
　㈢本院審酌聲請人衛生福利部屏東醫院、關係人林弘明、關係
    人屏東縣政府各自之陳述，及前開調查建議報告意旨，認關
    係人屏東縣政府係老人福利保護及社會救助業務之主管機關
    ，具有專業社工人員及相關社會福利資源可資運用，衡量受
    監護宣告人未婚無子、兄弟姊妹均已過世、家庭資源薄弱，
    目前相對人由屏東縣政府接手安置，受照顧狀況穩定，本院
    認由屏東縣政府擔任監護人，較能保障相對人的受照護及財
    產利益，亦能為相對人連結更多社政資源，補充家庭系統之
    不足，維護相對人身心照護等利益；關係人林弘明雖有心擔
    任監護人，惟其目前居於臺北市，甚少探視相對人，對相對
    人現況之瞭解有限，因距離關係亦難以照應相對人生活、醫
    療照護等問題，且其在原監護人過世後，因應相對人事務態
    度消極，親屬支援系統恐有欠缺，能否繼續提供相對人穩定
    之照護品質及維護相對人財產利益，不無疑慮，是關係人林
    弘明主張由其擔任相對人之監護人，並不可採。本院參酌上
    情，認由關係人屏東縣政府擔任相對人之監護人，可使相對
    人受照顧情形繼續延伸，應較符合受監護宣告人之最佳利益
    ，爰裁定如主文第一項所示。
六、再按法院依民法第1094條第3 項選定監護人或依第1106條及
    第1106條之1 另行選定或改定監護人時，應同時指定會同開
    具財產清冊之人，民法第1094條第4 項定有明文，且上開規
    定依民法第1113條之規定，準用於成年人之監護。本院審酌
    關係人林弘明為相對人之姪子，為原會同開具財產清冊之人
    ，對相對人財產狀況知之甚詳，本院依相對人之最佳利益考
    量，並參酌上開規定意旨，認由林弘明擔任相對人之會同開
    具財產清冊之人，應無不妥，爰裁定如主文第二項所示。又
    依同法第1099條之規定，於監護開始時，監護人對於受監護
    宣告人林繁艷之財產，應會同林弘明於二個月內開具財產清
    冊並陳報法院，併此敘明。 
七、據上論結，依家事事件法第164 條第2 項，裁定如主文。
中　　華　　民　　國　111 　　年　6　  月　　29    　日
                   家事法庭   法   官  黃惠玲
以上正本證明與原本無異。
如不服本裁定，應於送達後10日內向本院提出抗告狀，並繳納抗
告費新臺幣1,000 元。
中　　華　　民　　國　111 　　年　　6　 月　　30  　　日
                              書記官 黃秀梅